【裁判字號】    90,台上,1626
【裁判日期】    900321
【裁判案由】    貪污
【裁判全文】
最高法院刑事判決                                九十年度台上字第一六二六號
    上訴人  台灣高等法院高雄分院檢察署檢察官
    被  告  甲○○
右上訴人因被告貪污案件，不服台灣高等法院高雄分院中華民國八十八年十二月二十
一日第二審更審判決 (八十八年度重上更(三)字第六八號，起訴案號：台灣屏東地方法
院檢察署八十四年度偵字第一四三六號) ，提起上訴，本院判決如左：
    主  文
原判決撤銷，發回台灣高等法院高雄分院。
    理  由
本件原判決以公訴意旨略稱：被告甲○○原任屏東縣東港鎮公所里幹事 (現任同鎮公
所課員) ，負責辦理自治及社會福利等業務。於承辦東港鎮東隆里民國七十六、七十
七年度加強改善偏遠地區居民生活計畫沿海改善居民整修住宅計畫補助案 (下稱整修
住宅補助案) 時，明知同一住戶已於七十六年度申領該案補助款者，七十七年度即不
得重複申領，竟基於圖利他人之犯意，利用職務上主辦之機會，將原判決附表一所示
七十六年度已申領該補助款之曾水茂等六戶，重複編入七十七年度該補助案之對象，
復未於該六戶受理之備註欄內載明七十六年度已曾核發整修住宅補助款之事實，即送
交該案審查委員會審查，嗣因該案審查委員會不察其事，而誤予通過，發給如原判決
附表二所列之補助款共計新台幣 (下同) 二十一萬元，並由曾水茂等人領取該補助款
，因認被告涉有修正前戡亂時期貪污治罪條例第六條第三款圖利罪嫌云云。惟經審理
結果，認被告犯罪不能證明，因而撤銷第一審之有罪判決，改判諭知被告無罪，固非
無見。
惟查：(一)原審改判被告甲○○無罪，係以七十七年度偏遠居民 (沿海地區) 申請補助
整修住宅申請表 (下稱申請表) 上註記七十六年度已接受補助及補助項目部分係被告
之字跡，審查會主席即東港鎮公所民政課長洪清風與鎮民代表方龍輝、紀錄林華俊均
謂審查會係就申請表逐戶審查，且鎮公所原決定限制重複聲請，嗣因里民反應該限制
不合理，乃由鎮長吳水津召開協商會議，指示承辦人員即被告向上級請示，依行政程
序取消重複申請之限制，難認被告有何圖利行為，為其主要論據。但被告於調查時供
稱：「 (補助案辦理之依據？辦理之過程？有無限制？) ……由承辦人整理造冊，提
審查會議審查通過後，由申請者自行施工」、「七十七年申請名冊係我造冊，向審查
會提出」、「（七十七年補助案你在接受申請時是否即知道有人重複申請？）我不知
道」、「我接受申請時，並未想到七十七年有與七十六年申請者不能重複的限制」 (
見調查卷第二、三頁) ，於偵查時供稱：「（為何在受理當時沒有在審核欄、備考欄
註明他們曾申請？）當時沒有想到」、「我是一時疏忽未註明重複申請的事」 (見偵
查卷第六九、七十頁) ，於第一審供稱：「剛開始我不知道他們重複申請，過了一、
二天才知道，我造名冊時知道」、「 (住宅名冊) 是我按照申請表當日製作」、「 (
為何未於備註欄加註重複申請，以提醒審核人知道？) 當時我才到任不到幾個月，沒
經驗，沒有想到在備考欄加註」等語 (見一審卷第十二、十三頁) ，被告第一審選任
辯護人所提之聲請狀亦謂：「是被告受理重複申領補助之申請而未註記意見，要無違
反法令或越權之處」 (同上卷第十六頁) ，倘被告上開供述無訛，自不可能在申請表
上簽註曾水茂等六戶已於七十六年度接受補助，且在第一審判決前，被告從未提及曾
在申請表上有所註記，迨經第一審判處罪刑提起第二審上訴後，始具狀提出一紙申請
表影本，請求向東港鎮公所函調申請表正本，辯稱其曾在申請表上為上開註記，促使
審查委員特予注意，審查委員係就申請表一一審查，住宅名冊是審查通過後所製作等
語 (見原審上訴卷第二四、七五、一三二頁) 。原判決雖說明被告於八十四年突被約
談，就其七年前所承辦業務加以訊問，在未調出原始資料閱覽回想之下，衡之通常人
之記憶，無法供出正確並完整之事情始末，實屬常情，是被告前揭供詞尚屬有誤，不
得為其不利之證據云云。然七十七年重複聲請之「伍鄭嫌」係被告之母，「伍張郡」
係被告之嬸，曾水茂、洪榮隆、方龍榮、陳文德係被告之鄰居，七十六年、七十七年
兩次補助申請均由被告承辦，接替其業務並擔任七十七年一月十八日審查會記錄之林
華俊係同年一月十六日才到職，七十七年補助案之申請名冊係被告所造冊，再將資料
移交給林華俊，被告並協助指導林華俊簽辦公文 (見調查卷第二頁被告筆錄) ，而被
告早在八十四年一月間即經調查單位約談，當時東港鎮鎮長吳水津、民政課長洪清風
、里幹事林華俊、黃壬成、鎮民代表方龍輝、許金地等人，先後在調查時或第一審偵
審中被傳喚作證，且被告一直在東港鎮公所任職，調出原始資料詳加閱覽回想，輕而
易舉，被告在偵查及第一審又均有選任辯護人，對案情知之甚詳，其在遭人檢舉調查
甚至已被起訴之情況下，應會火急向鎮公所調出原始資料，以澄清事實，始符常情，
何以直至八十四年年底提起第二審上訴後，才提出所謂有註記重複補助之申請表，翻
異其在調查時及第一審偵審中之供述？原審對此違反常理之情形，未詳加審論，僅以
曾水茂等六戶之申請表經送請法務部調查局鑑定，表上「鄉鎮公所實地勘查及實查情
形」欄內與其他各欄之字跡，無法鑑定是否同時間所書寫，抑或相隔數年書寫，以及
被告已將業務移交他人，時隔長久難免記憶不清等情，即認被告曾在申請表上註記有
重複申請之情形，自嫌速斷，亦有理由不備之違誤。又被告所提出之申請表影本是否
事後製作或補填註記，既有疑義，為釐清事實，除原鑑定事項外，自應一併鑑定申請
表與住宅名冊上之筆跡是否同一時期所寫 (被告謂住宅名冊是按照申請表當日製作)
，抑相隔數年先後製作？原審僅函請鑑定申請表上「鄉鎮公所實地勘查及實查情形」
欄內與其他各欄之字跡，在法務部調查局復稱無法鑑定後，又未另送其他機關鑑定，
難認已盡職權調查之能事。(二)證人黃壬成於調查時供稱：「我等審查甲○○提出的『
名冊』……並未發現有不合規定之處，即決議通過」 (見調查卷第十二頁) ，似與被
告所稱：「七十七年申請名冊係我造冊，向審查會提出」等情相符，而證人許金地於
原審先稱：「里長一一唸『名冊』審查」，繼稱：「是 (指) 七十六年度的，七十七
年度的事我忘了」等語 (見原審上訴卷第一一七頁) 。原判決理由雖謂許金地已死亡
，無從再行傳訊，並依黃壬成於原審之供述，認為黃壬成之調查筆錄與其表達之意思
不一致 (見原判決第十一頁) 。然許金地是否為七十六年度之審查委員，所稱由里長
一一唸名冊審查係指七十六年度等語，有無隱瞞事實，應予查證，本院前次發回意旨
已予指明，而調查之方法不限於傳訊一途，乃原審未向東港鎮公所函查或調取七十六
年度之審查會簽到簿供研判，自與未經調查無異。又依卷內七十七年審查會簽到簿之
記載，黃壬成亦在「參加單位」欄處簽名，原判決一方面引用林華俊所稱參與審查人
員包括里幹事黃壬成等語 (見原判決第七頁第十二行) ，另一方面又採信黃壬成在原
審所為其僅負責倒茶水佈置會場，未參與審查過程之供詞，以捨棄黃壬成在調查時之
證言，亦有未合。(三)證人洪清風、方龍輝於原審證稱審查會是依申請表審查，審查委
員知有重複申請情事，討論結果認為七十六年已申請補助者，重複申請仍可補助等語
，與洪清風、黃壬成於調查時證稱重複申請是不合規定等情 (見調查卷第六、十二頁
) ，顯不相符。洪清風、黃壬成於調查時之上開供述，何以不足採，原判決未闡述其
所以捨棄之理由，已欠完備。且被告自陳東港鎮公所原發公文決定限制重複申請，嗣
後取消此項限制並未發函通知 (見一審卷第六七頁反面) ，則未將取消原來限制之旨
以公文通知其他曾於七十六年申請補助之人，致使其等失去於七十七年申請補助之機
會，顯有失公平，倘如洪清風、方龍輝於原審所稱審查委員知有重複申請情事，經討
論後認為仍可補助，則影響其他曾於七十六年申請補助者權益之重複申請問題，不能
謂非審查會之重要爭點，何以會議紀錄中未見記載？何以當時擔任會議紀錄之林華俊
謂其不清楚或不知道？ (見調查卷第九頁、原審上訴卷第一○七頁) 。又依台灣省政
府民政廳七十六年六月編印之十四項重要建設─台灣省基層建設七十七年度實施計畫
七、加強改善偏遠地區居民生活計畫所定申請程序觀之，補助對象固應經鄉鎮長召集
之委員共同審查選定，但核定權則在縣政府，縣政府於核定時，應將鄉鎮公所所造名
冊副知台灣省政府建設廳，故審查似無決定權 (見本院第二次發回意旨) ，則東港鎮
公所原發公文決定限制重複申請，嗣又取消重複申請之限制，依一般行政程序，是否
必須作成協商會議紀錄與請示上級之公文？原審未予查明，在無所謂「協商會議」紀
錄、「請示上級」公文與「取消重複申請之限制」公文之情況下，僅憑吳水津、洪清
風、林添洪等人之證詞，即認東港鎮公所及被告係依行政程序辦理，併有可議。檢察
官上訴意旨執以指摘，為有理由，應認仍有發回更審之原因。
據上論結，應依刑事訴訟法第三百九十七條、第四百零一條，判決如主文。
中      華      民      國     九十     年      三      月    二十一    日
                              最高法院刑事第八庭
                                  審判長法官  張  信  雄
                                        法官  賴  忠  星
                                        法官  張  清  埤
                                        法官  孫  增  同
                                        法官  蕭  權  閔
      右正本證明與原本無異
                                              書  記  官
中      華      民      國     九十     年      三      月    二十七    日


司法院資訊處製作；財團法人民間司法改革基金會備份。
